【裁判字號】    91,易,791
【裁判日期】    920611
【裁判案由】    竊盜
【裁判全文】
臺灣板橋地方法院刑事判決                          九十一年度易字第七九一號
    公  訴  人  臺灣板橋地方法院檢察署檢察官
    被      告  丙○○
    選任辯護人  蔡明熙律師
    被      告  丁○○
    選任辯護人  蔡俊有律師
右列被告因竊盜案件，經檢察官提起公訴（九十年度偵字第八九七七號、九十一年度
偵字第二一三一號），本院判決如左：
    主  文
丁○○連續意圖為自己不法之利益，而竊佔他人之不動產，處拘役伍拾日，如易科罰
金，以佰元折算壹日。
丙○○無罪。
    事  實
一、丁○○係俊利建設股份有限公司（下稱俊利公司）之總經理，負責購買坐落臺北
    縣蘆洲市○○段一八九地號土地，興建「台北春大地」集合住宅案建築工程（建
    物之門牌號碼分別為臺北縣蘆洲市○○街三十八巷五十七弄二至十號、同巷六十
    七弄一至五號、同巷六十五號），並於民國八十三年十月二十四日完工，陸續出
    售予住戶（惟其中一、二樓建物分別係被告、其家族成員及俊利公司所有），其
    明知該「台北春大地」住、商集合住宅之法定開放空間、公共設施係屬全體住戶
    公同共有，詎竟基於意圖為自己不法利益之概括犯意，於八十三年十月二十四日
    至十二月底間，在上開臺北縣蘆洲市○○街三十八巷五十七弄八號與十號二棟建
    物間之法定開放空間，興建連接該二棟建物之一、二樓房屋（面積共六十五點二
    四平方公尺，詳如附圖一所示），供己使用而竊佔之。復於八十四年間，在同巷
    五十七弄八號一樓及十號一樓建物後方之公共通道上，加蓋房屋（面積共六十三
    點四四平方公尺，詳如附圖二之Ｅ部分所示），供己堆放建材、雜物使用而竊佔
    之。
二、案經戊○○及甲○○訴請臺灣板橋地方法院檢察署檢察官偵查起訴。
    理  由
壹、有罪部分：
一、訊據被告丁○○固坦承五十七弄八號一、二樓後方係公共通道，並有增建右揭建
    物之事實，惟矢口否認有何竊佔犯行，辯稱在五十七弄八號至十號間增建房屋係
    便利二樓與二樓聯接，係便於社區安全管制，經大樓住戶同意，並經買賣合約第
    十三條第七款所訂明，另五十七弄八號一、二樓後方僅係加蓋遮雨棚放置建材，
    讓大樓住戶免費使用云云。經查：右揭事實，業據告訴人戊○○、甲○○指述綦
    詳，並有其提出之現場照片附於偵查卷為憑。又上開「台北春大地」集合住宅係
    地下三層、地上十四層，共三棟一百三十八戶之集合式建築，第一層為店舖、集
    合住宅、門廳、頂蓋型開放空間；地下一層為商場、車道、機房、辦公室、地下
    庭園、儲藏室、門廳、台電配電室；地下二層為停車空間；地下三層為防空避難
    室兼停車空間；第二層為辦公室；第三層至第十四層為集合住宅，其原始起造人
    為俊利公司，此有臺北縣政府工務局使用執照影本附於偵查卷可稽，而被告所增
    建之前開建物係坐落於上開臺北縣蘆洲市○○段一八九地號土地，分別位於臺北
    縣蘆洲市○○街三十八巷五十七弄八號、十號間之開放空間（並無獨立之門牌號
    碼）及同弄八號一樓、十號一樓後方之公共通道等情，業經臺灣板橋地方法院檢
    察署檢察官事務官會同臺北縣三重地政事務所測量人員勘驗屬實，有臺灣板橋地
    方法院檢察署九十年二月十六日履勘筆錄、臺北縣三重地政事務所九十年二月二
    十三日九十北縣重地測字第二二五三號函所附建物測量成果圖（如附圖二之Ｅ部
    分所示）一份附於偵查卷可憑，復經本院會同臺北縣三重地政事務所測量人員勘
    驗屬實，有本院九十一年五月九日勘驗筆錄、現場照片、臺北縣三重地政事務所
    九十一年五月十四日北縣重地測字第０九一０００六六六一號函所附建物測量成
    果圖（如附圖一所示）在卷足按。而被告亦自承本案建物第一、二層均屬伊及伊
    家族、俊利公司所有（詳本院九十一年三月二十六日訊問筆錄），則其於五十七
    弄八號、十號間之開放空間增建房屋，僅係為便利其個人、家族及俊利公司之使
    用，並非為其他住戶之利益所增建，亦非買賣契約第十三條第七款所稱之「為增
    加全體住戶休閒之公共設施，可供全體住戶使用」，而五十七弄八號一樓、十號
    一樓後方之增建物亦係用以放置俊利公司所有之建材，顯見被告有為自己不法利
    益之意圖。從而，被告丁○○上開所辯，應係推諉之詞，不足採信。本案事證明
    確，被告丁○○之犯行應堪認定。
二、核被告丁○○所為，係犯刑法第三百二十條第二項之竊佔罪，應依同條第一項規
    定處斷。其先後二次犯行，時間緊接，所犯係構成要件相同之罪名，顯係基於概
    括犯意反覆為之，應依刑法第五十六條之規定論以一罪，並加重其刑。爰審酌被
    告犯罪之動機、目的、手段、所得之不法利益、並於本院審理期間已拆除如附圖
    二之Ｅ部分之增建物及犯後態度等一切情狀，量處如主文所示之刑，又被告丁○○於犯罪行為後，刑法第四十一條已於九十年一月十日修正，並於同年月十二日
    生效，依該條第一項之規定：「犯最重本刑為五年以下有期徒刑以下之刑之罪，
    而受六個月以下有期徒刑或拘役之宣告，因身體、教育、職業、家庭之關係或其
    他正當理由，執行顯有困難者，得以一元以上三元以下折算一日（現已提高一百
    倍），易科罰金。但確因不執行所宣告之刑，難收矯正之效，或難以維持法秩序
    者，不在此限」，比較新舊法，以新法有利被告，依刑法第二條第一項前段規定
    ，應適用新法即修正後刑法第四十一條第一項之規定，諭知易科罰金之折算標準
    。
三、公訴意旨另以：被告丁○○另竊佔（一）在同巷五十七弄十號室內之開放空間，
    擅自隔間、（二）在該大廈地下室停車場車道上方，設置冷卻水塔，以利出租他
    人營業使用、（三）將該大廈中庭通往戶外之五個出口（同巷六十七弄三至五號
    間、同巷五十七弄二至四號間、同巷六十五號與同巷六十七弄一號間、同巷五十
    七弄六至八號間、同巷五十七弄八至十號間）均加裝鐵門且上鎖，並將其中二扇
    鐵門交由同巷五十七弄八號及同巷六十五號一樓住戶掌握遙控開關，作為專有部
    分使用、（四）擅自同意二樓承租人（指敦煌食品有限公司）在公共走道上設置
    樓梯及昇降機。（五）擅自將地下一樓之通道出租予板聯社股份有限公司（下稱
    板聯社），並允許該公司將同巷五十七弄十號地下一樓通道封閉、（六）在地下
    室二樓通道間堆放雜物或其他施工物品，因認被告丁○○涉犯刑法第三百二十條
    第二項之竊佔罪等語。訊據被告丁○○堅決否認有此部分犯行，辯稱冷卻水塔是
    板聯社自己設置的，且是根據一樓使用權同意書，住戶都有同意，八十五年七月
    六日左右租給板聯社的是五七弄六號地下一樓，不包括公共空間，伊只租合法面
    積，公共通道沒有租給板聯社，不知道板聯社將地下一樓通道封閉；地下二樓的
    物品係伊堆放的，當初是出於好意，係施工期間，地下室完工時，約八十一年有
    堆放建材，是在九十一年五、六月有僱工將雜物清除完畢；至於鐵門是公司在八
    十三年左右設置的，是完工交屋前，管委會成立前就設置好，伊在買賣房子時有
    說明，買賣契約有上有寫，便於統一管理，並沒有佔用通道等語。辯護人並辯以
    ：大廈地下室停車場上方冷卻水塔，係板聯社所設置，且一樓空地除公共通道、
    中庭等公共設施外，歸屬一樓店舖使用維護，有住戶使用權同意書可證等語。經
    查：
    （一）按刑法第三百二十條第二項之竊佔罪，係以行為人意圖為自己或第三人不
          法之利益，而竊佔他人之不動產，為其構成要件。本罪既因不動產與動產
          之不同，而規定於同條第一項竊盜罪之後，則其竊佔之意義，應參考竊盜
          罪之規定而為解釋。茲竊盜罪係行為人意圖為自己或第三人不法之所有，
          而竊取他人之動產，為其構成要件。兩者對照以觀，竊盜動產須有不法所
          有之意圖，而基於不法取得之故意，並有不法取得之行為，亦即破壞原持
          有支配關係，而建立新持有支配關係，將該動產置於自己實力支配之下。
          竊佔不動產須有不法利益之意圖，而基於不法佔有使用之故意，並有不法
          佔有使用之行為。其不法利益固不必至不法所有之程度，惟仍必須行為人
          有擅自佔有使用以獲利之意思始可；而其不法佔有使用，必須破壞原佔有
          支配關係，而建立新佔有支配關係，將該不動產置於自己實力支配之下。
          再者，由於不動產與動產本質之不同，不動產之新佔有支配關係須具有繼
          續性及排他性，始足當之。蓋不動產無法移動，其持有關係之破壞與建立
          並不明顯；非有繼續性，難以知悉其係繼續使用或一時利用；非有排他性
          ，無從得悉係佔為己用或與他人共同利用。如行為人僅係對該地一時利用
          ，或與他人共同利用，並無繼續使用或排他使用之意思，即非竊佔，自難
          以該罪相繩（臺灣高等法院八十七年度上易字第一七四０號判決採相同見
          解）。查公訴人所指被告丁○○竊佔上開同巷五十七弄十號室內之開放空
          間，擅自隔間，及將該大廈中庭通往戶外之五個出口（同巷六十七弄三至
          五號間、同巷五十七弄二至四號間、同巷六十五號與同巷六十七弄一號間
          、同巷五十七弄六至八號間、同巷五十七弄八至十號間）均加裝鐵門且上
          鎖，並將其中二扇鐵門交由同巷五十七弄八號及同巷六十五號一樓住戶掌
          握遙控開關，作為專有部分使用，及在地下室二樓通道間堆放雜物或其他
          施工物品等處。惟查(1)本院至本案建物履勘，其中上開同巷五十七弄十號
          室內之開放空間，並未經被告丁○○以護欄或加蓋建物加以區隔而為排他
          之使用，該集合住宅之住戶仍得自由進出使用，有本院九十一年五月九日
          勘驗筆錄及現場照片一幀附卷可稽；(2)至被告丁○○確有在本案建物中庭
          通往戶外之五個出口（同巷六十七弄三至五號間、同巷五十七弄二至四號
          間、同巷六十五號與同巷六十七弄一號間、同巷五十七弄六至八號間、同
          巷五十七弄八至十號間）均加裝鐵門（然該建物中庭另設有一出口供住戶
          進出）之事實，亦經本院勘驗屬實，有上開勘驗筆錄及現場照片在卷為憑
          ，惟告訴人戊○○於本院審理時陳明「（問：社區除了起訴書犯罪事實欄
          編號五所載的五個鐵門外，有無其他出入口？）有的，有二個，住戶都是
          靠二個出入口出入」、「（問：五個鐵門內的空間是否屬於公共空間？）
          是的」、「（問：平常住戶是否都可以在哪裡自由使用？）是的，四個是
          安全梯的出入口」等語，另證人乙○○即「台北春大地」集合住宅之第六
          屆管理委員會主任委員於本院審理時亦結證稱「（問：一樓五個鐵門內的
          空間是否是公共空間？何人在使用？）是公共空間，住戶可以在五個鐵門
          內空間自由使用，我們另外壹個通道，那是消防通道」等語（以上參見本
          院九十二年二月十一日訊問筆錄），是被告雖於該建物之中庭對外五處出
          入口設置鐵門，惟該建物尚有二個出入口可供進出，且住戶對該中庭亦得
          自由使用，足認被告丁○○並非於設置鐵門後，佔用中庭而供己為排他之
          使用；(3)另依告訴人所提出之有關地下室二樓遭被告丁○○堆放施工用品
          及雜物之現場照片（附於八十九年度他字第三七八三號偵查卷第十七頁）
          以觀，該建案之地下室二樓通道雖有堆放雜物，惟被告丁○○並未於該處
          設置護欄或其他可供區隔之設備，以排除他人之使用，住戶非不得通行該
          處。從而，依上開說明，被告丁○○此部分所為，尚難以竊佔罪相繩。
    （二）本案建物地下室停車場車道上方，經人設置冷卻水塔一節，業臺灣板橋地
          方法院檢察署檢察官事務官會同臺北縣三重地政事務所測量人員勘驗屬實
          ，有臺灣板橋地方法院檢察署九十年二月十六日履勘筆錄、臺北縣三重地
          政事務所九十年二月二十三日九十北縣重地測字第二二五三號函所附建物
          測量成果圖（如附圖二之Ｄ部分所示）一份附於偵查卷可憑，復經本院勘
          驗屬實，有本院九十一年五月九日勘驗筆錄、現場照片在卷足按。惟依告
          訴人所提出之「台北春大地」一樓總平面參考圖所示，設置冷卻水塔之位
          置係位於車道之上方，居於該建物最角落之處，原係規劃設置景觀雕塑（
          被告丁○○雖未依此廣告平面參考圖施作，惟此應僅涉及是否有廣告不實
          或有引人錯誤之虞），有該參考圖附於同上偵查卷第二十頁可參，則該位
          置即非屬該建物之公共通道，亦非屬中庭。又依被告丁○○所提出由住戶
          簽署之使用權同意書第二點約定「一樓空地除公共通道、中庭等公共設施
          外，歸屬一樓店舖維護管理使用」，有使用權同意書共一百零四份附卷足
          按，是該建物之住戶既同意一樓除公共通道、中庭等公共設施外，其餘歸
          一樓店舖維護管理使用，則被告提供該處供板聯社設置冷卻水塔，要與竊
          佔罪之要件不符。
    （三）本案建物一樓空地經人設置樓梯及昇降機一節，亦經臺灣板橋地方法院檢
          察署檢察官事務官會同臺北縣三重地政事務所測量人員勘驗屬實，有臺灣
          板橋地方法院檢察署九十年二月十六日履勘筆錄、現場照片、臺北縣三重
          地政事務所九十年二月二十三日九十北縣重地測字第二二五三號函所附建
          物測量成果圖（如附圖二之Ａ、Ｂ部分所示）一份附於偵查卷可憑，而證
          人黃永源於偵查中結證稱「（問：蘆洲市○○街三十八巷五七弄六號二樓
          該地點康先生承租時，你是連帶保證人？）是」、「．．因為我是敦煌食
          品的合夥人」、「（問：康錫雄先生有無在春大地社區○○○道上將原來
          樓梯改變方向，並設置昇降機，及在地下室設置管理員室？）有將樓梯改
          變方向，並設置昇降機」、「（問：他為何要如此做？）是為了貨物進出
          方便，約是在八十四年間做那些工作物的」、「（問：康先生是與張國揚
          簽訂契約，張國揚是何人？）是丙○○的大兒子，而康先生說要在蘆洲找
          地，所以就介紹他們認識．．」等語（參見同上偵查卷第九十頁反面及第
          九十一頁），是此部分既係由張國揚為出租人（並有房屋租賃契約書一紙
          附於偵查卷足憑），被告丁○○或俊利公司並非出租人，所收受之租金亦
          歸張國揚所有，要與被告丁○○無關，況前開樓梯及昇降機係由承租人即
          敦煌食品公司之負責人決意施作，以便利其進出貨之方便，是被告丁○○
          就此部分亦無圖不法利益及竊佔行為之實行。
    （四）至上開五十七弄十號地下一樓之通道遭人封閉一節，業據臺灣板橋地方法
          院檢察署檢察官事務官到場勘驗屬實，有臺灣板橋地方法院檢察署九十年
          二月十六日履勘筆錄及現場照片（附於同上偵查卷第八十三頁）在卷足參
          ，惟被告辯稱伊租給板聯社的是五七弄六號地下一樓，不包括公共空間，
          伊只租合法面積，公共通道沒有租給板聯社，不知道板聯社將地下一樓通
          道封閉等語，依被告丁○○等人與板聯社所簽訂之房屋租賃契約書第一條
          約定之租賃物係門牌號碼臺北縣蘆洲市○○街三十八巷五十七弄二號地下
          一樓及永樂街三十八巷五十七弄十號之房屋，有該房屋租賃契約書附卷可
          按，是被告丁○○辯稱並未將地下一樓通道租給板聯社，即屬可信。至告
          訴人雖指訴被告丁○○允許板聯社將上開五十七弄十號地下一樓之通道封
          閉，惟此為被告丁○○堅決否認，而除告訴人之指述外，並無其他積極證
          據足資證明被告丁○○有同意或授權板聯社可以封閉該通道，是此部分尚
          未能僅以告訴人之指述即遽認被告丁○○犯罪。
    綜上以觀，依本件卷證資料尚不足證明被告丁○○有公訴人所指此部分竊佔犯行
    。此外，復查無其他積極證據，足認被告有何此部分竊佔犯行，惟因公訴意旨認
    此部分與前開論罪部分，有裁判上一罪之連續犯關係，爰不另為無罪之諭知。
貳、無罪部分：
一、公訴意旨以：被告丙○○係俊公司之董事長與被告丁○○二人明知所承建位在臺
    北縣蘆洲市○○街三十八巷五十七弄二至十號、同巷六十七弄一至五號及同巷六
    十五號之「台北春大地」工程，自八十三年十月二十四日完工並售予住戶後，該
    大廈之共同使用之部分，即屬於全體住戶所共有，竟共同基於意圖為自己不法利
    益之概括犯意，連續竊佔下列處所：（一）同巷五十七弄八號與十號間之通道，
    而於其上建築一至二樓之房屋，除使該二樓與兩邊二樓聯接以便利用外，並將該
    一樓出售予他人使用。（二）在同巷五十七弄十號室內之開放空間，擅自隔間。
    （三）在該大廈地下室停車場車道上方，設置冷卻水塔，以利出租他人營業使用
    。（四）在同巷五十七弄八號一、二樓房屋後方之公共通道上加建房屋，並在同
    弄十號一樓後方之公共通道上加建房屋。（五）將該大廈中庭通往戶外之五個出
    口（同巷六十七弄三至五號間、同巷五十七弄二至四號間、同巷六十五號與同巷
    六十七弄一號間、同巷五十七弄六至八號間、同巷五十七弄八至十號間）均加裝
    鐵門且上鎖，並將其中二扇鐵門交由同巷五十七弄八號及同巷六十五號一樓住戶
    掌握遙控開關，作為專有部分使用。（六）擅自同意二樓承租人在公共走道上設
    置樓梯及昇降機。（七）擅自將地下一樓之通道出租予板聯社股份有限公司，並
    允許該公司將同巷五十七弄十號地下一樓通道封閉。（八）在地下室二樓通道間
    堆放雜物或其他施工物品，因認被告丙○○涉犯刑法第三百二十條第二項竊佔罪
    嫌等語。
二、按犯罪事實應依證據認定之，無證據不得推定其犯罪事實，又不能證明被告犯罪
    者，應諭知無罪之判決，刑事訴訟法第一百五十四條、第三百零一條第一項分別
    定有明文；次按認定犯罪事實，須依證據，而所謂證據，係指合法之積極證據就
    犯罪事實能為具體之證明者而言；又認定不利於被告之事實，須依積極證據，苟
    積極證據不足為不利於被告事實之認定時，即應為有利於被告之認定，更不必有
    何有利之證據，最高法院三十年上字第八一六號著有判例。又告訴人之告訴，係
    以使被告受刑事追訴為目的，其指訴是否與事實相符，仍應調查其他證據，以資
    審認，必被害人所述被害情形，無瑕疵可擊，且就其他方面調查，又與事實相符
    ，始足據為有罪判決之基礎，最高法院八十一年度台上字第三五三九號判決足資
    參照。
三、訊據被告丙○○固承認為俊利公司之董事長之事實，惟堅決否認有何竊佔犯行，
    辯稱有關「台北春大地」住宅案伊都不知道，都是伊弟弟丁○○在處理，伊只是
    掛名負責人而已等語。經查：被告丙○○於偵查中即稱伊雖為俊利公司之董事長
    ，惟「台北春大地」社區之詳細細節由伊弟弟丁○○全權負責等語（參見同上偵
    查卷第三十頁反面），核與被告丁○○於偵查及本院審理時之供述相符，其於偵
    查中供承丙○○是伊大哥，伊是他第四個弟弟，「台北春大地」社區係伊全權負
    責建造等語（參見同上筆錄）；於本院審理時亦堅稱「（問：實際業務是何人在
處理？）是我在處理，這棟大樓是我建造的」（參見本院九十一年三月二十六日
    訊問筆錄）、「公司是我在經營，我大哥只是負責人而已」（參見本院九十一年
    五月二十二日訊問筆錄）、「（問：丙○○有無參與決策興建冷卻水塔及房屋加
    蓋的過程？）我哥哥丙○○只是掛名，所有的事情都是我在處理，我們公司是採
    總經理制」等語（參見本院九十一年九月十一日訊問筆錄），應可認被告丙○○
    所辯非虛，復參酌與板聯社訂立房屋租賃契約之出租人係被告丁○○及案外張福
    利、張國揚，而與敦煌食品有限公司（負責人：康錫雄）訂立房屋租賃契約書之
    出租人係張國揚，均非被告丙○○，雖張國揚係被告丙○○之子，惟張國揚既係
    一成年人，有獨立、完全之意示表示能力，尚不得以張國揚係前開租約之出租人
    ，即認被告丙○○與張國揚間即有何意思聯絡。是被告丙○○雖為俊利公司之董
    事長，惟其既未實際參與本件增建物之規劃、施作，自不得以竊佔罪相繩。
四、綜上，被告丙○○所辯應可採信，本件尚難僅憑告訴人片面指訴被告丙○○為俊
    利公司之董事長，即遽認其涉有竊佔犯行。此外，復查無其他積極證據足資證明
    被告丙○○有何竊佔犯行，既不能證明被告丙○○犯罪，依法應為無罪之諭知。
據上論斷，應依刑事訴訟法第二百九十九條第一項前段、第三百零一條第一項，刑法
第二條第一項前段、第五十六條、三百二十條第二項、第一項、第四十一條第一項前
段，罰金罰鍰提高標準條例第一條前段、第二條，判決如主文。
本案經檢察官王秀慧到庭執行職務
中      華      民      國      九十二      年      六    月    十一    日
                                  臺灣板橋地方法院刑事第三庭
                                          法  官  李  幼  妃
右正本證明與原本無異。
如不服本判決，應於判決送達後十日內，向本院提出上訴狀。
                                          書記官  強  梅  芳
中      華      民      國      九十二      年      六    月    十六    日
附錄本案論罪科刑法條全文
刑法第三百二十條
意圖為自己或第三人不法之所有，而竊取他人之動產者，為竊盜罪，處五年以下有期
徒刑、拘役或五百元以下罰金。
意圖為自己或第三人不法利益，而竊佔他人之不動產者，依前項之規定處斷。
前二項之未遂犯罰之。


司法院資訊處製作；財團法人民間司法改革基金會備份。
